臺灣高等法院臺中分院刑事判決　　　　　　　　　九十三年度上易字第一五七二號
　　上　訴　人　臺灣台中地方法院檢察署檢察官
　　上　訴　人
　　即　被　告　丙○○
　　　　　　　　乙○○
　　共　　　同
　　選任辯護人　楊玉珍
　　被　　　告　甲○○
　　選任辯護人　張績寶
　　　　　　　　江文玉
右上訴人因傷害案件，不服臺灣臺中地方法院九十三年度易字第一一四號，中華民國
九十三年十一月十六日第一審判決（起訴案號：臺灣臺中地方法院檢察署九十二年度
偵字第二○一五四號），提起上訴，本院判決如左：
    主      文
原判決撤銷。
甲○○連續傷害人之身體，處有期徒刑肆月，如易科罰金，以參佰元折算壹日。緩刑
參年。
乙○○、丙○○共同傷害人之身體，乙○○處有期徒刑壹年拾月。丙○○處有期徒刑
肆月，如易科罰金，以參佰元折算壹日。均緩刑參年。
    事      實
一、甲○○係乙○○之兄，丙○○係乙○○之子。甲○○與乙○○父子多年來感情不
    睦，復因土地糾紛，於民國九十二年九月二十一日十六時許，經臺中縣烏日鄉學
    田村村長進行協調未能達成和解而有怨隙。旋於同日十八時許，甲○○與丙○○
    在臺中縣烏日鄉○○村○○路山頂巷五八號前相遇，一言不合發生口角，二人竟
    各自基於傷害對方之犯意出拳互相扭抱毆打，均跌倒在地。與丙○○同行之子陳
    竑傑隨即返家向乙○○報訊，乙○○聞訊後，急忙趕往上開甲○○、丙○○二人
    互毆之現場，見丙○○遭受毆打造成一目流血，在質問甲○○後，即與甲○○各
    自基於傷害之犯意互相出拳毆打，二人並沿路打鬥至同巷五四號後方鐵皮屋旁，
    乙○○並隨地拾起類似建築用抹刀一把（未據扣案，形體不詳，何人所有不明）
    ，向甲○○頭部揮打，此時追趕而至之丙○○承上開同一傷害犯意，並與乙○○
    為共同傷害甲○○之犯意聯絡，將甲○○撲倒在地，甲○○頭部流血，無力回擊
    而跌倒在同處電線桿旁，乙○○父子方罷手，相偕離去。甲○○、乙○○、丙○○三人均因此受傷，分別為甲○○受有頭部顱骨開放性骨折傷口共十七公分（其
    頭顱正上方及左側之頭皮，各有一道長型深度切割傷，其頭部顱骨則因迭遭重力
    撞擊而導致開放性骨折）、左額裂傷一點五公分、左手臂裂傷七公分、右手中指
    裂傷一公分、硬腦膜下出血、氣腦及蜘蛛膜下腔出血等普通傷害；乙○○受有前
    胸部紅色傷痕一×一公分、二×一公分及五×一公分三處、右大腿紅色瘀傷一二
    ×一○公分等普通傷害；丙○○受有臉部紅色傷痕二×一公分、四×三公分、二
    ×一公分及一×一公分四處、左後枕部頭皮血腫二×二公分、右前胸部紅色傷痕
    二×二公分、左小腿紅色瘀傷三×一公分、頭頂部頭皮血腫一×一公分、右結膜
    充血一×一公分等普通傷害。
二、案經甲○○及其配偶丁○○○、丙○○、乙○○分別訴由臺中縣警察局烏日分局
    報請臺灣臺中地方法院檢察署檢察官偵查後，向臺灣臺中地方法院聲請簡易判決
    處刑，經臺灣臺中地方法院沙鹿簡易庭認不宜以簡易判決處刑，移由同院刑事庭
    改依通常程序審理。
　　理    由
一、被告甲○○、丙○○互毆部分：
　(一)甲○○、丙○○均否認有何傷害犯行，分別辯稱係遭對方毆打，丙○○並辯稱其
    遭甲○○毆傷並制伏在地，沒有毆打被告甲○○之機會云云。甲○○之選任辯護
    人並為甲○○辯護稱：甲○○並未基於傷害之犯意與丙○○互毆，縱令於過程中
    致丙○○受傷，亦係基於正當防衛等語。丙○○之辯護人為丙○○辯護稱：丙○○並無毆打甲○○，若甲○○有因丙○○之自我防衛行為而受傷害，丙○○亦該
    當於正當防衛之阻違法等語。
　(二)惟查甲○○、丙○○於上開時、地互毆，並均受傷之事實，業據其二人分別指訴
    遭受對方毆打受傷等語甚詳，並經證人即住在學田路山頂巷五八號而於案發當時
    坐在同巷六十號門前目擊甲○○、丙○○互毆過程之陳和全於原審證述：「一開
    始是甲○○、丙○○兩人在我父親的房子前互推，二人抱在一起，撞我的鐵門，
    丙○○在下，甲○○在上壓住他，他們拉拉扯扯，當時他們手上沒有拿東西，我
    怕我的鐵門被撞壞，所以才去勸架，然後我把他們拉起來，告訴他們不要打架，
    後來他們兩人又繼續打。」證人即丙○○之子、乙○○之孫陳竑傑於本院證稱：
    「九十二年九月二十一日下午六點多，我和我爸爸  (指丙○○)一起去阿公家吃
    飯，伯公甲○○躲在五十八號房屋旁邊樹的角落，他突然出現就過來勒住我爸爸
    ，他說要挖我爸爸的眼睛，不讓他工作，伯公將我爸爸推倒在地上，一直打我爸
    爸，我拉住他的褲管要他不要打我爸爸，他用手揮過來打我的左臉頰，我牙齒掉
    了一顆  (不能證明甲○○係基於傷害犯意毆打陳竑傑，且此部分未據告訴)。我
    爸爸他側躺，我看到的是左眼受傷。有流血一點點。沒有看到其他部位流血。」
    等語明確，並有二人之受傷斷書在卷可稽。甲○○既將陳丙○○壓制在下，顯係
    基於傷害之犯意毆打丙○○，難認係正當防衛。而依證人陳和全之證詞，丙○○
    並非始終被壓制在地，有時與甲○○抱在一起，被拉起後仍繼續與甲○○互打。
    審酌案發時丙○○年三十二，甲○○則已年滿六十一，以丙○○之年輕力壯，縱
    然遭受甲○○之突擊，既有能力翻身與甲○○抱在一起，當可推開被告，乃繼續
    與甲○○互打，已超越正當防衛必要手段，足認係基於傷害之犯意毆打甲○○。
    二人此部分犯行，足堪認定。
二、乙○○、丙○○、甲○○互毆部分：
  (一)乙○○、丙○○共同毆打甲○○，甲○○與乙○○互毆之事實，分別據其三人指
  訴甚詳，並有照片、乙○○、甲○○二人受傷診斷證明書、甲○○住院治療病歷
    等附卷可稽。
  (二)乙○○坦承於上開時、地毆打及持刀具揮砍甲○○等事實，惟辯稱其係要救兒子
    ，其將甲○○拉開後，甲○○一直加以毆打，其係正當防衛云云。丙○○則否認
    與乙○○共同毆打甲○○，其只是上前拉開乙○○與甲○○云云。其二人之辯護
    人並辯護稱乙○○其係基於義憤而傷害甲○○，丙○○與乙○○並無犯意聯絡等
    語。甲○○否認毆打乙○○之行為，辯稱其因遭丙○○、乙○○攻擊而將渠等抱
    住倒地，無傷害渠等之犯意，亦無毆打渠等之行為云云。甲○○之辯護人並辯護
    稱甲○○並未基於傷害之犯意與被告丙○○、乙○○二人互毆，縱令於過程中致
    渠二人受傷，亦係基於正當防衛等語。
  (三)查：
　(1)甲○○於乙○○到達後，即與乙○○互毆，業據證人陳竑傑於本院證稱：「我看
    到我爸爸眼睛流血了，我很緊張就跑去找阿公  (指乙○○)。我跟阿公說伯公打
    我爸爸，爸爸眼睛流血，阿公很緊張問我人在哪裡，我就帶阿公去現場。他本來
    在看電視，我跟他講了之後，他馬上跟我出門，沒有拿東西。阿公問伯公為何要
    打我爸爸，伯公沒有說什麼就轉過身來打阿公。伯公先打我阿公，我阿公就和他
    打起來了，兩個人不知道打到哪裡去了，我沒有看到人。」等語明確。乙○○並
    自承其一路追打甲○○，甚至隨地撿拾抹刀加以毆打，甲○○、乙○○所為，均
    難認係正當防衛。而所謂義憤傷害，係指他人所實施之不義行為，在客觀上足以
    引起公憤，使人憤激難忍，因而為傷害行為，故必須行為人之傷害原因係由於被
    害人不義之行為所激起。本件甲○○毆打丙○○固屬不義，惟丙○○為年青力壯
    之晚輩，反毆年長之親伯父甲○○，在客觀上亦屬不義，乙○○應加以勸阻，捨
    此不為，反與甲○○互毆，難認係基於義憤。甲○○、乙○○二人此部分犯行，
    均堪認定。
  (2)丙○○於警詢時供稱：「我看見我父親與甲○○雙方在互相毆打。從山頂巷五八
    號追打至山頂巷五四號後方鐵皮屋時，我衝過去將甲○○撲倒在地上，試圖隔開
    雙方。」 (偵查卷第十、十一頁)其雖言試圖隔開雙方，但所用方式不是拉開二
    人，而係將甲○○撲倒在地上，顯然係為助其父乙○○一臂之力。乙○○並於原
    審供稱：「我捶他 (指甲○○)，他也打我，那時我兒子跟後面，他也有一起打
    。」參酌甲○○所受傷害係集中於頭部、臉部及左手上臂，其除於頭顱上方、左
    側、左額、上手臂及右手手指等處分別受有程度不一之切割傷或撕裂傷等外傷之
    外，另受有頭部顱骨開放性骨折、硬腦膜下出血及蜘蛛膜下腔出血等傷害，顯非
    被告乙○○一人於短短數分鐘內，所得獨力完成。丙○○有與其父共同毆打甲○○之犯意及行為，至為明確，且亦非屬正當防衛。
　(3)關於乙○○毆打甲○○所使用之器具及使用之時間及丙○○有無持之毆打甲○○
    各節，甲○○指乙○○係帶剁肉用之菜刀前來，先交由丙○○揮砍，再由乙○○揮砍云云，為乙○○、丙○○所否認，乙○○辯稱其係與甲○○一路追打到學
    田村學田路山頂巷五四號後方鐵皮屋旁之電線桿時，在該處所拾得建築用抹刀一
    把，持之向甲○○揮砍等語。查乙○○係經孫陳竑傑告知丙○○遭甲○○毆打後
    即匆忙趕赴現場，並未帶刀具，業據證人陳竑傑證述明確。乙○○供稱係追打
    至學田路山頂巷五四號後方鐵皮屋時，始隨地撿拾類似抹刀之工具毆打甲○○，
    堪予採信。丙○○既係隨後追至，堪信其當時亦無持刀行為。乙○○於九十二年
    九月二十五日第二次警訊時提出其所稱當時在路上所撿拾之建築用抹刀一把供警
    扣案，經原法院請法務部法醫研究所鑑定扣案之抹刀上是否有甲○○之血跡反應
    ？抹刀與甲○○之傷口形勢是否吻合？甲○○之傷勢可能由何種刀器所傷？據該
    研究所以九十三年八月六日法醫理字第○九三○○○二○六五號函覆稱：「(五)依
    據臺中地檢署偵查卷第五三頁相片顯示，甲○○於九十二年九月二十一日所攝顱
    頂頭皮兩道銳器傷，頭皮雙側切面整齊，兩側傷口創底無可觀察之橋狀物，深度
    銳角明顯為極尖銳之凶器，研判可吻合為菜刀。由五二頁及五四頁之相片顯示左
    眉間有鈍挫之裂傷，左上臂外側有疑撕裂傷併穿刺傷呈中間有深陷凹洞狀，則較
    不支持為菜刀等銳利刀器所造成，由鈍裂並有穿刺的形態傷似可支持為水泥匠用
    之抹刀尖端片或其他類似凶器且尖端可進行穿刺行為之凶器所造成，且在凶器穿
    刺時有滑動，即初時由傷者（甲○○）外上向內下穿刺，疑因二者互動（攻擊與
    防禦）致轉向至內下向外致穿刺傷在筋膜內外傷之刺創方向不一之型態。(六)扣案
    之建築用抹刀經血跡試驗呈陽性反應，檢出ＤＮＡ型別。」（詳原法院卷第七一
    至七二頁）原法院再將甲○○之口腔黏膜細胞及毛髮等檢體送該研究所鑑定該扣
    案之建築用抹刀上是否殘有甲○○之血跡，經該研究所以九十三年十一月一日法
    醫理字第○九三○○○三八一二號函檢附ＤＮＡ型別鑑定記錄表，函覆稱：「Ｄ
    ＮＡ型別檢驗結果發現凶器標示之血跡與標示甲○○口腔黏膜者之ＤＮＡ型別不
    吻合。」（詳原法院卷第一二八至一二九頁）可證乙○○並非持菜刀，亦非持扣
    案之抹刀毆打甲○○，而係另有其他類似抹刀之刀具。至於甲○○指稱乙○○先
    將該不詳銳利刀具持交丙○○朝其頭部揮砍二刀，再由乙○○取回後向其手臂揮
    砍一刀云云，為乙○○、丙○○所否認，且依證人陳竑傑證稱：「伯公先打我阿
    公，我阿公就和他打起來了，兩個人不知道打到哪裡去了，我沒有看到人。伯公
    頭部的傷是如何造成的我不知道。我在照顧爸爸，我爸爸當時受傷躺在地上。我
    媽媽把他扶起來，後來爸爸說他要去看阿公，叫我和我媽媽不要過去。」等語，
    可見丙○○並非立即隨同乙○○追打甲○○，復查無任何證據足資佐證丙○○亦
    有持該不詳刀具砍傷甲○○，甲○○該部分指述，尚屬無據。
  (4)關於甲○○指陳稱乙○○父子意在殺害，且使其受重傷害云云，乙○○父子均否
    認有殺害甲○○之犯意，審酌被告三人為兄弟、伯姪之近親，固因土地糾紛而有
    怨隙，究難認已達欲置他方於死之地步，本案之發生起因於甲○○、丙○○口角
    ，乙○○眼見其子丙○○遭毆打而一目流血，不免怒急攻心，出手過重。毆打時
    並無他人勸阻，乙○○父子於甲○○頭部流血倒地後，即罷手自行離去，甲○○
    送醫急救時，生命跡象穩定，有烏日澄清醫院九十二年二月二十日日澄字第九三
    第○一六號函附於原審卷可稽，可見乙○○父子並無置甲○○於死之意圖。至於
    澄清醫院雖曾以九十三年二月二十七日澄敬字第二○四號函覆原法院稱：「患者
    （甲○○）於九十二年九月二十一日由烏日澄清醫院轉到本院急診經緊急開刀治
    療後，復原良好，但仍有頭痛及暈眩之現象，病人乃頭部利器導致凹陷性開放性
    骨折併腦挫傷，屬難以回復之病症。」然按刑法第十條第四項所稱之重傷害，在
    該條項第一款至第五款所指者，係指目、耳、語能、味能、嗅能、肢或生殖機能
    等完全喪失其效用而言，而同條項第六款所規定其他於身體或有重大不治或難治
    之重傷，乃指除去同項第一款至第五款之傷，其傷害重大，且不能治療或難於治
    療者而言，故傷害雖屬不治或難治，如於人之身體或健康無重大影響者，仍非該
    款所稱之重傷（最高法院二十九年上字第六八五號判例、四十八年度台上字第一
    ○○一號判決要旨供參）。觀諸卷附甲○○歷次診斷證明書、病歷資料、受傷照
    片、法務部法醫研究所鑑定函文及上開澄清醫院函文，甲○○固於案發當時，遭
    受利器砍傷及重擊後，受傷多處，傷勢嚴重，猶需住院開刀治療經時，然其至上
    開時日所遺後遺症為頭痛及暈眩等現象，尚非因腦部或腦神經受傷而導致目、耳
    、語能、味能、嗅能、肢或生殖機能等一部或全部完全喪失其效用，尚難認已達
    到於人之身體或健康確有重大影響之程度。甲○○主張其因乙○○父子之傷害犯
    行而受有重傷害云云，尚與事實不符。
三、核甲○○、丙○○、乙○○所為，均係犯刑法第二百七十七條第一項之普通傷害
    罪。丙○○、乙○○共同毆打甲○○，有犯意聯絡及行為分擔，為共同正犯。甲○○先毆打丙○○，俟乙○○到來後，又毆打乙○○，時間緊接，犯罪構成要件
    相同，顯係基於概括犯意為之，為連續犯，應以一罪論，並加重其刑。原判決對
    被告等論罪科刑固非無據，惟乙○○係追至學田路山頂巷五四號巷後方鐵皮屋旁
    時才撿拾類似抹刀之刀具毆打甲○○，原判決認乙○○帶該刀具前往毆打甲○○；甲○○先後毆打丙○○、乙○○，係連續犯，原判決未論斷；甲○○與乙○○互毆後再遭丙○○撲倒在地，並未與丙○○互毆，原判決認甲○○以一行為同
    時傷害丙○○、乙○○，為想像競合犯；乙○○係聞訊甲○○與丙○○二人互毆
    及發現丙○○一目流血之後始參與毆打甲○○，原判決籠統論乙○○父子間之共
    同犯意，均有違誤。甲○○以乙○○父子係基殺人之犯意及量刑過輕為由聲請檢
    察官上訴，乙○○上訴主張係正當防衛，丙○○上訴否認犯罪，雖均無理由，惟
    原判決既有上開可議，應由本院撤銷改判。審酌被告三人為近親，不念親情和睦
    相處，僅為土地糾紛而互相仇恨，丙○○與長輩互毆，乙○○甚至持不詳刀具揮
    打兄長甲○○，使甲○○受傷嚴重，及事後乙○○父子表示悔悟，業已賠償甲○○，雙方達成和解等一切情狀，量處如主文所示之刑，甲○○、丙○○部分並分
    別諭知易科罰金之折算標準。惟念被告三人之近親關係，既達成和解，相互原諒
    ，仇恨已解，三人均未曾受有期徒刑以上刑之宣告，經此教訓，當知所警愓，無
    再犯虞，併宣告緩刑期間，以啟自新，並勵和睦。扣案之建築用抹刀一把，無證
    據證明係乙○○所有供犯罪所用之物，另乙○○持用之類似抹刀之刀具，亦無證
    據證明係乙○○所有，均不予宣告沒收之。
四、公訴意旨另以乙○○、丙○○共同毆打甲○○時，甲○○亦與丙○○互毆，亦係
    犯傷害罪等語，惟甲○○否認毆打丙○○，且依前述，乙○○到達後即與甲○○
    互毆，二人一路追打，丙○○隨後追趕至學田路五四號後方鐵皮屋旁，見乙○○
    與甲○○扭打而將甲○○撲倒在地，乙○○並持刀具揮砍甲○○頭部致嚴重受傷
    ，甲○○顯已無力再毆打丙○○，此部分甲○○之犯罪不能證明，惟依公訴意旨
    ，此部分與前開甲○○論罪之毆打乙○○部分為同一行為，有裁判上一罪關係，
    不另為無罪諭知，併此敘明。
據上論斷，應依刑事訴訟法第三百六十九條第一項前段、第三百六十四條、第二百九
十九條第一項前段，刑法第二十八條、第五十六條、第二百七十七條第一項、第四十
一條第一項前段、第七十四條第一款，罰金罰鍰提高標準條例第一條前段、第二條，
判決如主文。
本案經檢察官戊○○到庭執行職務。
中      華      民      國      九十四      年      四    月    廿九    日
                                    臺灣高等法院臺中分院刑事第九庭
                                          審判長法  官  陳  筱  珮
                                                法  官  張  國  忠
                                                法  官  康  應  龍
右正本證明與原本無異。
不得上訴。
                                                書記官  黃  薰  慧
中      華      民      國      九十四   年      四       月    廿九    日
                                                                        Ｒ
